臺灣南投地方法院民事判決  
109年度訴字第240號
原      告  行政院農業委員會林務局南投林區管理處

法定代理人  李政賢  
訴訟代理人  吳榮昌律師
複代理人    劉士睿律師
被      告  鍾獻明  
訴訟代理人  鍾雯州  

被      告  鍾鼎江  
訴訟代理人  鍾雯任  
被      告  陳秀蓮  
            鍾雯樺  
            鍾雯翰  
共      同
訴訟代理人  陳光龍律師
上列當事人間請求拆除地上物返還土地事件，本院於民國111年9
月26日言詞辯論終結，判決如下：
    主  文
一、被告應將坐落於如附表一所示地號土地上如附表一及附圖一
    即南投縣埔里地政事務所複丈日期為民國110年9月3日土地
    複丈成果圖編號A至r 所示之地上物拆除、刈除。
二、被告應將坐落於如附表二所示地號土地及附圖二即南投縣埔
    里地政事務所複丈日期為民國111年1月18日土地複丈成果圖
    所示編號A(面積12,981.45平方公尺)、編號B(面積1,600平
    方公尺)之土地返還予原告。
三、被告應將坐落於如附表三所示地號土地及附圖三即南投縣埔
    里地政事務所複丈日期為民國111年7月1日土地複丈成果圖
    所示綠色範圍面積207.51平方公尺之土地返還予原告。
四、被告鍾獻明及鍾鼎江應給付原告新臺幣2萬4,845元，及自如
    附表五「起訴狀繕本送達翌日」欄所示之日起至清償日止，
    按年息5%計算之利息；及自民國109年4月1日起至返還附表
    二、三所示土地之日止，按月給付原告新臺幣1,709元。
五、被告陳秀蓮、鍾雯樺、鍾雯翰應給付原告新臺幣1萬2,423元
    ，及自如附表五「起訴狀繕本送達翌日」欄所示之日起至清
    償日止，按年息5%計算之利息；及自民國109年4月1日起至
    返還附表二、三所示土地之日止，按月給付原告新臺幣854
    元。
六、原告其餘之訴駁回。
七、訴訟費用由被告依附表六所示比例負擔。
八、本判決原告勝訴部分，於原告以新臺幣14萬6,000元為被告
    供擔保後，得假執行；但被告如以新臺幣43萬8,000元為原
    告預供擔保，得免為假執行。
九、原告其餘假執行之聲請駁回。
    事實及理由
壹、程序事項
    國有財產撥給各地國家機關使用者，名義上雖仍為國有，實
    際上即為使用機關行使所有人之權利，故本院對於是類財產
    ，向准由管領機關起訴，代國家主張所有權人之權利（最高
    法院51年度台上字第2680號判決意旨參照）。經查：坐落南
    投縣埔里鎮南平段4、5、6之1、7、8、9、10、13、13之2地
    號土地（下不引縣、鎮、段，合稱系爭土地）登記所有權人
    為中華民國，管理者為行政院農業委員會林務局（下稱林務
    局），有土地建物查詢資料、土地登記謄本在卷可查（見本
    院卷一第267頁、第279頁至第287頁、第397頁至第399頁、
    第407頁至第409頁、第471頁），原告則為系爭土地管理機
    關林務局下轄獨立之行政機關，並非其內部單位，且系爭土
    地係屬原告業務職掌範圍，確由原告直接管領，原告即得代
    國家主張所有權人之權利。故原告以被告無權占有土地為由
    ，訴請拆除地上物返還土地、給付相當於租金之不當得利，
    係以管理機關之地位代表國家起訴，行使所有權人之權利，
    依上開說明，並無不合。
貳、實體事項
一、原告主張：
　㈠系爭土地為中華民國所有，現由管理者林務局所屬之原告所
    管理。訴外人鍾順山(已歿)前於63年8月2日受准於64年4月2
    1日與原告前身即臺灣省政府農林廳林務局南投林區管理處
    （下均稱原告）訂立國有森林用地出租造林契約書，約定承
    租系爭土地上之埔里事業區第69林班地（契約記載面積為1.
    46公頃，實際範圍如附圖二紅色框線及附表二所示，實際測
    量面積為14,581.45平方公尺，下稱系爭林班地），並歷次
    於79年4月3日、82年1月19日換約，嗣於105年6月間由訴外
    人鍾明勲(已歿)、被告鍾獻明、鍾鼎江等3人(此3人為鍾順
    山之繼承人)，推由被告鍾獻明為代表，就上開租賃契約與
    原告辦理第3次換約，租賃期間自105年1月1日起至107年12
    月31日止（此第3次換約下稱系爭契約，原契約部分下稱舊
    契約），又租賃期間鍾明勲於106年3月16日死亡，被告陳秀
    蓮、鍾雯樺、鍾雯翰為其繼承人而承受鍾明勳之承租人地位
    (下稱被告陳秀蓮等3人)。系爭契約於107年12月31日因租期
    屆滿而終止，且兩造並未續約，就系爭林班地已無租賃關係
    存在，被告亦非為經登記之用益物權人。
　㈡被告現仍持續占有系爭林班地，未將系爭林班地上由被告所
    有之系爭地上物移除並返還系爭林班地予原告。此外，被告
    等人超出租約之承租範圍，占用原告所有之土地如附圖三綠
    色框線範圍內及附表三所示，面積207.51平方公尺之土地。
    被告無權占有如附表二、三及附圖二、三所示地號範圍之土
    地，依民法第767條第1項、第179條規定提起本訴等語。
　㈢並聲明：
　⒈被告應共同將5、6之1、7、8、9、10、13、13之2地號土地上
    如附圖一即南投縣埔里地政事務所複丈日期110年9月3日土
    地複丈成果圖（下稱附圖一）編號A至r所示（即如附表一所
    示，下稱系爭地上物）之地上物拆除、刈除。
　⒉被告應共同將4、5、6之1、7、8、9、10、13、13之2地號如
    附圖二即南投縣埔里地政事務所複丈日期111年1月18日土地
    複丈成果圖（下稱附圖二，即下稱之系爭林班地）所示紅色
    框線範圍內面積14,581.45平方公尺之土地（即如附表二所
    示）返還予原告。
　⒊被告應共同將8、9、10、13、13之2地號如附圖三即南投縣埔
    里地政事務所複丈日期111年7月1日土地複丈成果圖（下稱
    附圖三）所示綠色框線範圍內面積207.51平方公尺之土地（
    即如附表三所示）返還予原告。
　⒋被告陳秀蓮等3人應共同給付原告1萬5,528元，及自起訴狀繕
    本送達之翌日起至清償日止，按年息5％計算之利息；暨自10
    9年4月1日起至返還第2、3項所示土地之日止，按月連帶給
    付原告1,068元。
　⒌被告鍾獻明及鍾鼎江應共同給付原告3萬1,057元，及自起訴
    狀繕本送達之翌日起至清償日止，按年息百分之5％計算之利
    息；暨自109年4月1日起至返還第2、3項所示土地之日止，
    按月共同給付原告2,136元。
　⒍原告願供擔保，請准宣告假執行。
二、被告答辯：
　㈠被告就系爭林班地與原告間應有民法第451條規定不定期繼續
    租賃契約之情形存在：
　⒈鍾明勲與被告鍾獻明、鍾鼎江等3人之祖父鍾張阿祥於日治時
    期大正14年（即民國14年）1月16日分戶至臺中州能高郡埔
    里街牛相觸六十九番地居住耕作，形成家族聚落；34年10月
    間臺灣省行政長官公署成立後設臺灣省行政長官公署農林處
    林務局，接收原本日治臺灣總督府林政、營林等業務，鍾張
    阿祥居住地亦被劃歸國有林地即系爭林班地，鍾張阿祥於50
    年8月4日死亡後由鍾順山（92年8月間死亡）繼為戶長，並
    於64年間政府開始放租國有林地於人民使用時，與原告簽立
    舊契約承租系爭林班地，歷經73年4月3日、82年1月19日受
    准換約，並於90年8月1日屆期，但尚未屆期前即於88年間發
    生九二一大地震後，林務局不願再與全體山林地承租戶簽約
    ，經溝通後改由測量82年7月21日前存在之建物及設施面積
    後轉由財政部國有財產署管理並租賃給原租戶，承租戶暫時
    不得改動住宅及設施使用面積，鍾明勲與被告鍾獻明、鍾鼎
    江等3人亦因願意承擔測量費用而簽署同意書交予林務局。
　⒉嗣原告於105年間向鍾明勲與被告鍾獻明、鍾鼎江等3人表示
    先訂立3年短期契約，之後再看政策情形，鍾明勲與被告鍾
    獻明、鍾鼎江等3人因此信賴原告，於未研讀系爭契約條文
    情形下而簽立系爭契約，但系爭契約約定內容實對被告屬不
    利益，使被告於107年底租期屆滿後，就系爭地上物之存在
    再次造成續約困難，實非被告續約之原意。
　⒊在舊租約於90年8月1日屆期後，鍾順山及其後人鍾明勲（含
    繼承人即被告陳秀蓮等3人）與被告鍾獻明、鍾鼎江均繼續
    使用系爭林班地，原告並未請求其等返還系爭林班地，是被
    告就系爭林班地與原告間應有民法第451條規定不定期限繼
    續租賃契約之情形存在；至系爭契約係在鍾明勲與被告鍾獻
    明、鍾鼎江等3人信賴原告而未查系爭契約內容情形下而與
    原告訂立，系爭契約因此非契約雙方意思表示合致，對於鍾
    明勲（含繼承人即被告陳秀蓮等3人）與被告鍾獻明、鍾鼎
    江等3人不生效力。
　㈡系爭地上物中關於門牌號碼：南投縣○○鎮○○路000號、478號
    之建物（下稱系爭建物），乃係48年間八七水災後搭建，歷
    經加蓋、整編改號，最近一次於81年、86年間各自修繕整建
    建物成為現狀，顯見系爭建物已存在於系爭林班地上逾60年
    。而自舊租約簽立、兩次換約至81年、86年整建期間，原告
    均未曾表示異議或阻止整建行為，僅於鍾明勲與被告鍾獻明
    、鍾鼎江等3人於102年間向原告申請林班地濫墾地清理改辦
    租地造林地現況列管案時，原告以102年12月19日投授埔政
    字第1024408823號函復同意暫將違規設施（工寮、建物、圍
    牆、水泥地、水塔等）依現況列管至104年12月31日止並繼
    續輔導改善…等語，使得系爭建物自整建完成後坐落於系爭
    林班地，業已長達20餘年，則原告僅於上開函示內容表示對
    於現況設施物依現況列管至104年12月31日，卻長期不作為
    未異議或阻止整建行為，現起訴要求被告拆除系爭房屋，不
    但無理，更造成被告之財產損失擴大，原告顯有民法第217
    條第1項與有過失情事。況且，原告請求被告給付相當於租
    金之不當得利範圍，包括附表二編號2及附圖二所示B部分，
    然該部分被告已經20幾年未為使用等語。
　㈢並聲明：原告之訴及其假執行之聲請均駁回；如受不利判決
    ，願供擔保，請准宣告免予假執行。
三、兩造不爭執事項(經本院依判決格式或論述順序，增刪調整
    如下)：
　㈠系爭土地為中華民國所有，管理機關為林務局，現由林務局
    所屬之原告管理。系爭土地於108、109年度申報地價分別為
    50元、52元。
　㈡鍾順山前於63年8月2日受准於64年4月21日與原告訂立國有森
    林用地出租造林契約書，約定承租系爭林班地，並歷次於79
    年4月3日、82年1月19日換約（即舊契約），嗣於105年6月8
    日鍾明勲、被告鍾獻明、鍾鼎江等3人(此3人為鍾順山之繼
    承人)，推由被告鍾獻明為代表，就上開租賃契約與原告辦
    理第3次換約，租賃期間自105年1月1日起至107年12月31日
    止（即系爭契約）。系爭林班地經實際測量如附圖二所示，
    面積為14,581.45平方公尺。
　㈢鍾明勲於106年3月16日死亡，被告陳秀蓮、鍾雯樺、鍾雯翰
    為其繼承人。
　㈣系爭契約於107年12月31日因租期屆滿，兩造並未續約。
　㈤系爭土地上現有如附圖一編號A 至r所示之系爭地上物存在(
    即如附表一所示)，系爭地上物為被告所有。
　㈥系爭林班地之範圍及位置如附圖二所示紅色框線範圍，面積
    共14,581.45平方公尺之土地（即如附表二所示）。
  ㈦被告所有如附圖一所示之系爭地上物，占用超出所承租之系
    爭林班地之位置及範圍如附圖三編號I至H2所示綠色框線範
    圍，占用系爭土地面積共207.51平方公尺（即如附表三所示
    ）。
四、本院之判斷：
　　原告上開主張為被告所否認，並以前詞置辯。是本件爭點主
    要有：㈠被告占有系爭土地範圍為何?㈡被告所有如附表一及
    附圖一所示之系爭地上物，是否無權占有系爭土地?㈢原告得
    向被告請求相當於租金之不當得利若干?㈣被告抗辯原告與有
    過失，本件有民法第217條第1項之適用，不予拆除系爭建物
    ，是否有理由?以下分述之。
  ㈠原告主張被告占用系爭土地範圍如附表二、三及附圖二、三
    所示，合計為14,788.96平方公尺，然為被告部分否認，辯
    稱：附圖二所示1,600平方公尺B之範圍被告已經20幾年未使
    用云云。經查：
　⒈兩造依系爭契約所約定承租系爭林班地之範圍如附表二及附
    圖二所示，經實際測量面積為14,581.45平方公尺，此為兩
    造所不爭執。雖被告辯稱附表二及附圖二所示編號B之範圍
    ，被告已經20幾年未使用云云，惟查編號B範圍屬兩造依系
    爭契約原所約定之承租範圍，既經系爭約定為原告出租範圍
    作為被告造林楠木及麻竹使用迄今，在未經實際點交返還與
    原告前，無礙於系爭契約所約定之出租範圍，應認仍於被告
    實力支配範圍下而由被告占有中，故被告此節所辯尚非可採
    。
　⒉又被告所有如附表一及附圖一之地上物，經測量超出原來承
    租範圍如附表三及附圖三所示共207.51平方公尺，亦為兩造
    所不爭執，故被告共占有原告系爭土地14,788.96平方公尺(
    計算式：14,581.45＋207.51＝14,788.96)，堪以認定。　　
  ㈡原告請求被告拆除坐落系爭土地上之系爭地上物，並將系爭
    土地返還原告，惟被告辯稱：系爭契約有民法451條默示更
    新之適用，被告為有權占有；又系爭契約被告有錯誤之情，
    雙方意思表示不合致，自不能拘束被告等節。經查：
　⒈租賃期限屆滿後，承租人仍為租賃物之使用收益，而出租人
    不即表示反對之意思者，視為以不定期限繼續契約；所有人
    對於無權占有或侵奪其所有物者，得請求返還之。對於妨害
    其所有權者，得請求除去之。有妨害其所有權之虞者，得請
    求防止之，民法第451條、第767條第1項分別定有明文。又
    民法第451條所定出租人於租期屆滿後須即表示反對之意思
    ，始生阻止續租之效力。意在防止出租人於租期屆滿後，明
    知承租人就租賃物繼續使用收益而無反對之表示，過後忽又
    主張租賃關係消滅，使承租人陷於窘境而設，並非含有必須
    於租期屆滿時，才得表示反對之意義存在。故於訂約之際，
    訂明期滿後絕不續租，或續租應另訂契約者，即可發生阻止
    續約之效力。而以無權占有為原因，請求返還土地者，占有
    人對土地所有權存在之事實無爭執，而僅以非無權占有為抗
    辯者，土地所有權人對其土地被無權占有之事實無舉證責任
    ，占有人自應就其取得占有係有正當權源之事實證明之(最
    高法院55年台上字第276號判決、最高法院85年度台上字第1
    120號判決意旨參照)。
　⒉查於82年1月18日簽立之舊契約第10條約定：契約期滿林木採
    伐後，承租人如需繼續租，應依臺灣省國有林事業區出租造
    林地管理辦法第9條規定於租約屆滿前3個月申請林區管理處
    續租，逾期視為放棄，期滿由林區管理處收回林地，承租人
    不得異議；又於105年6月8日簽立之系爭契約第12條約定：
    承租人如需繼續租用該林地，應於租期屆滿前2個月向出租
    機關申請續租，逾期未辦理者，得由出租機關終止租約並收
    回林地；另依照系爭契約之特約事項第7條約定：本租地內
    存在既有違規房屋等違規工作物或設施，面積3,656.45平方
    公尺，承租人應於107年12月31日前自行拆除上開違規工作
    物或設施，否則，出租機關得終止租約、收回林地等情，此
    有舊契約、系爭契約、特約事項之影本在卷可參(見本院卷
    一第197頁、第61頁、第67頁)。是兩造於舊契約、系爭契約
    及其特約事項中分別有上開約定，就舊契約而言，縱於90年
    8月1日契約終止後，被告繼續使用如附表二、三及附圖二、
    三所示地號之土地，然仍須依上開所約定之程序，於租約屆
    滿前3個月向原告申請續租，方可發生續租之效力；又於系
    爭契約中亦同有約定須於系爭契約租期屆滿前2個月前向原
    告申請續租，由原告視違規工作物或設施是否拆除，決定是
    否再予續租，顯見兩造不論於舊契約或系爭契約中均有以契
    約之約定排除民法第451條規定適用之意。是以，被告抗辯
    舊契約屆期後，原告並未阻止被告繼續使用土地，並請求返
    還，而得依民法第451條發生默示更新之效力乙節，並不足
    採。
　⒊再查，系爭土地管理人為原告，附表一及附圖ㄧ所示之系爭地
    上物為被告所有；系爭契約為定期租賃契約，於107年12月3
    1日因租期屆滿而終止，並未續約等情，兩造並無爭執，亦
    足見系爭契約於租屆滿後並未再行續約。此外，被告無法證
    明就附表一及附圖一所示之系爭地上物坐落系爭土地有何其
    他法律上之正當權源，故原告主張被告所有之系爭地上物為
    無權占有，自有理由。是原告依民法第767條第1項前、中段
    請求被告移除如附表一及附圖一所示之系爭地上物，並返還
    予原告，應予准許。
　⒋至被告辯稱系爭契約係因信賴原告於未細查系爭契約內容之
    情形下與原告訂立，系爭契約並非兩造意思表示合致下所為
    ，被告不受拘束乙節。經查：
　⑴意思表示之內容有錯誤者，表意人固得依民法第88條規定撤
    銷其意思表示，惟主張其意思表示內容有錯誤之當事人，應
    就此項事實負舉證之責(最高法院110年度台上字第1946號判
    決意旨可參)。
　⑵系爭契約於105年6月8日由被告鍾獻明為代表，就上開租賃契
    約與原告辦理第3次換約，租賃期間自105年1月1日起至107
    年12月31日止，並由被告鍾獻明、被告鍾鼎江，及被告陳秀
    蓮等3人之被繼承人鍾明勳分別於系爭契約上蓋章用印等情
    ，此觀系爭契約承租人簽章欄、共同承租人清冊即可明瞭(
    見本院卷一第67頁至第69頁)。雖被告辯稱因信賴原告而未
    細查系爭契約內容，系爭契約之成立有意思表示不一致而生
    錯誤云云，然就一般理性之人立場觀之，簽立任何契約前當
    須探知契約內容為何，以作為衡量利害得失作為是否簽立之
    判斷依據，其用意在避免當事人於契約成立後恣意單方撕毀
    ，影響依契約內容所預為劃分定之風險與利益分配，破壞社
    會經濟理性活動，此即契約神聖、契約嚴守之本旨。而系爭
    契約既經被告(含被告陳秀蓮等3人之被繼承人鍾明勳)蓋章
    用印，即表示同意系爭契約之相關內容，自當受系爭契約約
    定內容之拘束，自不能以契約最終之履行對被告有不利益，
    反推系爭契約成立時當然有錯誤之情。此外，被告自始並未
    舉證系爭契約成立時，被告究竟有何與原告意思表示不一致
    而生錯誤得撤銷之情，僅空言泛稱因信賴原告未細查系爭契
    約之內容致被告須面對拆屋還地之不利益云云，尚難以此逕
    認為系爭契約成立時確有意思表示不一致而有錯誤之情事，
    是被告此節抗辯自無可採。
　㈢原告主張得請求相當於租金之不當得利範圍乙節，經查：
　⒈系爭契約因屆期終止，而被告無權占有等情，已如前述。故
    於107年12月31日系爭契約終止後至被告返還土地前，原告
    請求被告無權占有如附表二、三及附圖二、三所示之範圍，
    合計面積共14,788.96平方公尺，相當於租金之不當得利，
    自有理由。
　⒉無法律上原因而受利益，致他人受損害者，應返還其利益。
    民法第179 條前段定有明文。又無權占有他人土地，可能獲
    得相當於租金之利益，為社會通常之觀念，而占有土地所得
    之利益，應以相當於法定最高限額租金之數額為限（最高法
    院61年台上字第1695號判決、94年度台上字第1094號判決意
    旨參照）。經查：
　⑴本件被告占有原告所管理之系爭土地並無合法權源，如附表
    二、三及附圖二、三所示分別占有系爭地號土地面積14,581
    .45平方公尺、207.51平方公尺，合計面積共14,788.96平方
    公尺，其上坐落如附表一及附圖一所示之系爭地上物等事實
    ，業經認定如前，則原告請求被告給付相當於租金之不當得
    利，應有理由。
　⑵地租不得超過地價百分之八，約定地租或習慣地租超過地價
    百分之八者，應比照地價百分之八減定之，不及地價百分之
    八者，依其約定或習慣，土地法第110條第1項著有明文。此
    計收租金之規定，於不當得利事件雖非當然一體適用，然未
    嘗不可據為不當得利之標準。而以年息百分之八為限，乃租
    金之最高限額，非謂必照申報價額百分之八計算之，且尚斟
    酌基地位置、工商繁榮程度、使用人利用基地之經濟價值、
    所受利益等情事，以為決定。而法定地價，係土地所有人依
    該法規定所申報之地價，在平均地權條例施行區域，依平均
    地權條例施行細則第21條之規定，公有土地以各該宗土地之
    公告地價為申報地價，土地法第110 條第1項、第3項關於耕
    地計收地租之規定，於請求返還相當於租金利益之事件，亦
    可據為計算利益之標準。
　⑶查附表二、三所示地號土地，使用分區為森林區、使用地類
    別為國土保安用地，復參酌附表二、三所示地號土地，位處
    於南投縣埔里鎮南平段，附近並無市場、學校，開車至市區
    約需15分鐘車程，所在地點生活機能非屬良好；又附表二、
    三所示地號土地，於108、109年度申報地價分別為50元、52
    元，被告在如附表一及附圖一所示之範圍部分蓋有系爭地上
    物以居住使用，所得利益較高於一般種植作物等情，有附表
    二、三所示地號土地之第二類謄本、本院勘驗筆錄及照片在
    卷可按（見本院卷二第123頁至第131頁、本院卷一第435頁
    ），本院斟酌上情，認附表二、三所示地號土地以申報地價
    年息百分之4 計算相當於租金之不當得利為允當。則依此計
    算，原告就附表二、三所示地號土地，按月得請求每月相當
    於租金之不當得利如附表四所示為2,563元。原告主張附表
    二、三所示地號土地，應給付原告自108年1月1日至108年12
    月31日、109年1月1日至109年3月31日期間之相當於租金之
    不當得利共3萬7,268元(計算式如附表四所示)，及自109年4
    月1日起至返還附表二、三所示地號土地之日止，按月給付
    原告2,563元，於未逾附表二、三所示地號土地申報地價年
    息百分之4 之範圍，則原告請求上開相當於租金之不當得利
    ，為有理由，應予准許。超過部分，則無所據，應予駁回。
　⑷又如附表一備註欄所示之建物，其中之一建物門牌號碼為埔
    里鎮中山路4段477號，房屋稅籍仍登記在鍾順山名下，同段
    478號則無房屋稅籍資料，此有南投縣政府稅務局埔里分局1
    11年8月15日投稅埔第0000000000號函檢附之房屋稅籍證明
    書可參(見本院卷二第207頁至第209頁)，復參以被告所出具
    之南投縣埔里鎮南村里辦公處監証書之記載略以：「查埔里
    鎮南村里中山路4段477號、478號房屋原為鍾順山於48年八
    七水災即興建後...，立監証人鄰長林秋旺、里長潘英輝」
    等語，有該監証書在卷可參(見本院卷一第207頁)，嗣鍾順
    山死亡後由鍾明勲、被告鍾獻明、鍾鼎江等3人所繼承並各
    自修繕住所成為現狀，3人之應繼分比例為各1/3，嗣因鍾明
    勳於106年3月16日死亡後，由被告被告陳秀蓮等3人繼承之
    ，以及兩造對於附表一備註欄所示包括上開鍾順山所興建之
    建物及附近之地上物為被告所有等情不予爭執，足見被告係
    公同共有附表一所示之地上物，彼此間按應繼分計算潛在之
    應有部分為各1/3，故原告將被告陳秀蓮等3人以其等為鍾明
    勳之繼承人劃為債務主體按1/3比例予以請求，並就被告鍾
    獻明、鍾鼎江關於上開不當得利債務按合計2/3比例予以請
    求，並無不可，應予准許。是就108年1月1日至109年3月31
    日期間相當於租金之不當得利債務，自應由被告鍾獻明、鍾
    鼎江給付原告2萬4,845元(計算式：37,2683×2/3＝24,845，
    小數點以下四捨五入，下同)、被告陳秀蓮等3人給付原告1
    萬2,423元(計算式：37,268×1/3＝12,423)；自109年4月1日
    起至返還附表二、三所示地號土地前，被告鍾獻明、鍾鼎江
    按月給付原告1,709元(計算式：2,563×2/3＝1,709)、被告陳
    秀蓮等3人按月給付原告854元(計算式：2,563×1/3＝854)。
    是原告聲明於上開給付範圍內，應予准許；超過部分，不予
    准許。
　㈣原告請求被告拆除系爭地上物，被告辯稱：自舊契約至系爭
    契約簽立期間，被告於系爭土地上居住生活逾60年，然原告
    均未曾表示異議或阻止整建系爭建物之行為，現起訴要求被
    告拆除系爭房屋，造成被告之財產損失擴大，原告自有民法
    第217條第1項與有過失之情。經查：
　⒈損害之發生或擴大，被害人與有過失者，法院得減輕賠償金
    額，或免除之。重大之損害原因，為債務人所不及知，而被
    害人不預促其注意或怠於避免或減少損害者，為與有過失，
    民法第217條第1、2項定有明文。
　⒉查於82年1月18日由鍾順山與原告成立之舊契約，該契約名稱
    已約明為「國有森林用地出租造林契約書」、租地種類勾選
    為「濫墾地清理改辦租地造林」，造林樹種為「蔴竹」，自
    64年至82年期間，歷經2次換約；又於105年6月8日被告鍾獻
    明、被告鍾鼎江及鍾明勳與原告成立之系爭契約第4條：本
    租約標的林地限於造林使用；系爭契約第6條：造林樹種為
    ：楠木類、麻竹；系爭契約特約事項第7條：本租地內存在
    既有違規房屋等違規工作物或設施，面積3,656.45平方公尺
    等情，有舊契約影本、系爭契約及特約事項等影本在卷可參
    (見本院卷一第193頁至第195頁、見本院卷一第59頁、第67
    頁)，顯見被告自始對於承租系爭林班地主要目的是用於造
    林，並就此負有義務，而非建築房屋供居住使用，知之甚詳
    ，被告違反上開舊契約及系爭契約之義務在先，自難反指原
    告卻因此有提醒或阻止被告建築系爭地上物之義務存在，更
    遑論原告因此違反提醒或阻止之義務而有過失可言。是被告
    辯稱原告因與有過失，本件因而有民法第217條第1項規定之
    適用，進而請求免予拆除云云，並無可採。
五、綜上所述，原告依民法第767條第1項前、中段及第179條等
    規定，請求被告拆除如附表一及附圖一所示之系爭地上物、
    及返還如附表二、三及附圖二、三所示範圍之土地；及請求
    被告鍾獻明、鍾鼎江給付原告2萬4,845元，及自如附表五「
    起訴狀繕本送達翌日」所示之日起至清償日止，按年息5%計
    算之利息，及自109年4月1日起至返還附表二、三所示地號
    土地前按月給付1,709元；被告陳秀蓮等3人給付原告1萬2,4
    23元，及自如附表五「起訴狀繕本送達翌日」所示之日起至
    清償日止，按年息5%計算之利息，及自109年4月1日起至返
    還附表二、三所示地號土地前按月給付854元等，均應准許
    ；超過上開範圍之部分，則予駁回，不應准許。
六、本件事證已臻明確，兩造其餘攻擊防禦及證據調查，經審酌
    均與本案之判斷不生影響，爰毋庸一一論列，併此敘明。
七、兩造均聲明願供擔保，聲請宣告假執行及免為假執行，經核
    原告勝訴部分合於法律規定，爰分別酌定相當之擔保金宣告
    之。至原告敗訴部分，其訴既經駁回，其所為假執行之聲請
    即失所附麗，併予駁回之。　
八、訴訟費用負擔之依據：民事訴訟法第79條、第85條第1項但
    書。
中　　華　　民　　國　　111 　年　　10 　 月  　24   日
                    民事第一庭法  官  葛耀陽
以上正本係照原本作成。
如對本判決上訴，須於判決送達後20日內向本院提出上訴狀。如
委任律師提起上訴者，應一併繳納上訴審裁判費。
中　　華　　民　　國　　111 　年　　10　　月　　25　　日
                              書記官　黃婉淑
附表一：附圖一即本院卷一第453頁南投縣埔里地政事務所複丈
日期110年9月3日土地複丈成果圖所示使用範圍
編號 面積 （平方公尺） 使用地號 地上物內容 1（即附圖一編號A） 7.19 南投縣○○鎮○○段0地號 溫室 2（即附圖一編號B） 2.59 南投縣○○鎮○○段0地號 圍牆 3（即附圖一編號C） 3.65 南投縣○○鎮○○段0地號 圍牆 4（即附圖一編號D） 5.53 南投縣○○鎮○○段0地號 圍牆 5（即附圖一編號E） 6.21 南投縣○○鎮○○段0地號 圍牆 6（即附圖一編號F） 9.22 南投縣○○鎮○○段0地號 圍牆 7（即附圖一編號G） 9.98 南投縣○○鎮○○段0地號 陽台 8（即附圖一編號H） 53.43 南投縣○○鎮○○段0地號 道路 9（即附圖一編號I） 69.70 南投縣○○鎮○○段0地號 建物 10（即附圖一編號J） 86.19 南投縣○○鎮○○段0地號 建物 11（即附圖一編號K） 106.63 南投縣○○鎮○○段0地號 道路 12（即附圖一編號L） 489.18 南投縣○○鎮○○段0地號 建物 13（即附圖一編號M） 785.58 南投縣○○鎮○○段0地號 水泥鋪面 14（即附圖一編號N） 2.16 南投縣○○鎮○○段0地號 圍牆 15（即附圖一編號O） 2.52 南投縣○○鎮○○段0地號 水塔 16（即附圖一編號P） 2.74 南投縣○○鎮○○段0地號 圍牆 17（即附圖一編號Q） 7.85 南投縣○○鎮○○段0地號 水泥鋪面 18（即附圖一編號R） 49.23 南投縣○○鎮○○段0地號 水泥鋪面 19（即附圖一編號S） 54.07 南投縣○○鎮○○段0地號 溫室 20（即附圖一編號T） 73.93 南投縣○○鎮○○段0地號 鐵架 21（即附圖一編號U） 166.31 南投縣○○鎮○○段0地號 水泥鋪面 22（即附圖一編號V） 176.56 南投縣○○鎮○○段0地號 水泥鋪面 23（即附圖一編號W） 213.91 南投縣○○鎮○○段0地號 建物 24（即附圖一編號X） 245.03 南投縣○○鎮○○段0地號 鐵架 25（即附圖一編號Y） 897.22 南投縣○○鎮○○段0地號 溫室 26（即附圖一編號Z） 1,032.09 南投縣○○鎮○○段0地號 溫室 27（即附圖一編號a） 1.79 南投縣○○鎮○○段0地號 道路 28（即附圖一編號b） 12.63 南投縣○○鎮○○段00地號 道路 29（即附圖一編號c） 12.97 南投縣○○鎮○○段00地號 水泥鋪面 30（即附圖一編號d） 18.60 南投縣○○鎮○○段00地號 水泥鋪面 31（即附圖一編號e） 57.30 南投縣○○鎮○○段00地號 棚架 32（即附圖一編號f） 132.74 南投縣○○鎮○○段00地號 水泥鋪面 33（即附圖一編號g） 0.27 南投縣○○鎮○○段00地號 水泥鋪面 34（即附圖一編號h） 8.28 南投縣○○鎮○○段00地號 道路 35（即附圖一編號i） 10.78 南投縣○○鎮○○段00地號 道路 36（即附圖一編號j） 27.16 南投縣○○鎮○○段00地號 道路 37（即附圖一編號k） 0.57 南投縣○○鎮○○段0000地號 水泥鋪面 38（即附圖一編號l） 4.42 南投縣○○鎮○○段0000地號 水泥鋪面 39（即附圖一編號m） 7.30 南投縣○○鎮○○段0000地號 道路 40（即附圖一編號n） 13.27 南投縣○○鎮○○段0000地號 建物 41（即附圖一編號o） 14.97 南投縣○○鎮○○段0000地號 棚架 42（即附圖一編號p） 18.41 南投縣○○鎮○○段0000地號 水泥鋪面 43（即附圖一編號q） 52.46 南投縣○○鎮○○段0000地號 道路 44（即附圖一編號r） 166.93 南投縣○○鎮○○段0000地號 道路 
附表二：附圖二即本院卷二第49頁南投縣埔里地政事務所複丈日
期111年1月18日土地複丈成果圖所示使用範圍
編號 面積 （平方公尺） 使用地號 分別使用面積（平方公尺） 1（即附圖二編號A） 12,981.45 南投縣○○鎮○○段0地號 945.54   南投縣○○鎮○○段000地號 1.40   南投縣○○鎮○○段0地號 1,283.11   南投縣○○鎮○○段0地號 1,865.88   南投縣○○鎮○○段0地號 7,576.47   南投縣○○鎮○○段00地號 262.07   南投縣○○鎮○○段0000地號 1,046.98 2（即附圖二編號B） 1,600.00 南投縣○○鎮○○段0地號 1,600.00 合計 14,581.45   
附表三：附圖三即本院卷二第167頁南投縣埔里地政事務所複丈
日期111年7月1日土地複丈成果圖所示使用範圍
編號 面積 （平方公尺） 使用地號 1（即附圖三編號I） 69.70 南投縣○○鎮○○段0地號 2（即附圖三編號O2） 2.22 南投縣○○鎮○○段0地號 3（即附圖三編號Y2） 15.32  4（即附圖三編號f2） 0.91 南投縣○○鎮○○段00地號 5（即附圖三編號b） 10.40  6（即附圖三編號l） 0.27 南投縣○○鎮○○段00地號 7（即附圖三編號h） 8.28  8（即附圖三編號i） 10.78  9（即附圖三編號j） 27.16  10（即附圖三編號g） 0.29 南投縣○○鎮○○段00○0地號 11（即附圖三編號m） 7.30  12（即附圖三編號r2） 11.79  13（即附圖三編號n） 13.27  14（即附圖三編號r3） 13.62  15（即附圖三編號H2） 16.20  合計 207.51  
附表四

附表五
編號 被告 送達日期 卷證出處 起訴狀繕本送達翌日 1 鍾獻明 109年5月29日 本院卷一第143頁 109年5月30日 2 鍾鼎江 109年5月29日 本院卷一第145頁 109年5月30日 3 陳秀蓮 109年6月12日 (寄存送達生效日) 本院卷一第147頁 109年6月13日 4 鍾雯樺 109年6月12日 (寄存送達生效日) 本院卷一第149頁 109年6月13日 5 鍾雯翰 109年5月29日 本院卷一第151頁 109年5月30日 
附表六
編號 當事人 訴訟費用分擔比例 1 被告鍾獻明 1/3 2 被告鍾鼎江 1/3 3  被告陳秀蓮 被告鍾雯樺 被告鍾雯翰 各1/9